【裁判字號】    88,簡上,433
【裁判日期】    890406
【裁判案由】    所有權移轉登記
【裁判全文】
臺灣高雄地方法院民事判決  八十八年度簡上字第四三三號
    上  訴  人  丙○○
    訴訟代理人  乙○○
    被上訴人    甲○○
右當事人間請求所有權移轉登記事件，上訴人對於中華民國八十八年九月二十一日本
院高雄簡易庭八十八年度雄簡字第一九三九號第一審判決提起上訴，本院判決如左：
    主  文
上訴駁回。
第二審訴訟費用由上訴人負擔。
    事  實
甲、上訴人方面：
  一、聲明：
  （一）原判決廢棄。
  （二）被上訴人應將坐落高雄縣大寮鄉○○段潮州寮小段七九七之九之房屋，即門
        牌號碼高雄縣大寮鄉○○○路一九三號，基層三六‧八平方公尺，一層二０
        ‧八平方公尺，二層四六‧八平方公尺，三層五０平方公尺，合計一五四‧
        四平方公尺，移轉登記與上訴人。
  （三）第一ˋ二審訴訟費用由被上訴人負擔。
  二、陳述：除與原審判決書所載者相同茲予引用外，補稱：
  （一）聲請地政機關辦理保存登記，仍應檢送使用執照或其他具有相同效力之證明
        文件，系爭房屋地號是七九七之九號，而兩旁房屋地號七九七之八號、七九
        七之十號，均係合法房屋，已完成建物第一次登記，而依地籍圖，大寮鄉○
        ○段潮州寮小段七九七之九號明顯表示土地是一字形，連續建築，系爭房屋
        夾在中間，兩邊皆為合法房屋，同一塊土地、同一建商，被上訴人甲○○建
        築，相同建築完成日期，證明該房屋為合法房屋，非違章建築。
  （二）被上訴人在大寮鄉○○村○○路六四之一二號至六四之二十號建有九棟建築
        物，並經發有都市計劃區域外證明供該九棟房屋所有權人共同使用以聲請保
        存登記，是該房屋確係在都市計劃區域外及工業區禁建外屬實，並在建築管
        理辦法公佈前完成。
  （三）依土地登記規則第七十條第二項後段規定：「實施建築管理前建造之建物，
        無使用執照者，如建物與基地同屬一人所有者，應提出建築管理機關或鄉鎮
        市區公所之證明文件。」而系爭建物與基地同屬上訴人所有，另依都市計劃
        區域外證明記載系爭房屋確係在都市計劃區域外及工業區禁建外屬實，並在
        建築管理辦法公佈前完成，故系爭房屋當然是合法房屋。
  三、證據：援用原審之立證方法，另提出土地登記謄本十紙、建物登記謄本、高雄
      縣土地登記簿各二紙、地籍圖騰本、都市計劃區域外證明、門牌證明書、高雄
      縣政府建設局函、建築改良物所有權登記聲請書各一份、照片四張為證。
乙、被上訴人方面：
    被上訴人未於言詞辯論期日到場，亦未提出書狀作何聲明或陳述。
丙、本院依職權函詢高雄縣政府地政科有關未辦理保存登記之房屋應由何人辦理登記
    及相關事宜。
    理    由
一、本件被上訴人經合法通知，未於言詞辯論期日到場，核無民事訴訟法第三百八十
    六條所列各款之情形，爰依上訴人聲請，由其一造辯論而為判決。
二、本件上訴人起訴主張上訴人於民國六十四年八月間向被上訴人購買坐落高雄縣大
    寮鄉○○段潮州寮小段七九七之九之土地及其上房屋，即門牌號碼高雄縣大寮鄉
    ○○○路一九三號，土地部分於八十四年四月八日已完成登記，惟系爭房屋雖有
    權利移轉，然因未辦理建物所有權第一次登記，而尚未取得建物所有權狀，致迄
    未能就系爭房屋一併辦理所有權移轉登記，為此爰依買賣之法律關係請求被上訴
    人將系爭房屋所有權移轉登記與上訴人云云。
三、按申請建物所有權第一次登記，應提出使用執照及建物測量成果圖。有左列情形
    之一者並應附其他相關文件。二、申請人非起造人時，應檢具移轉契約書或其他
    證明文件。實施建築管理前建造之建物，無使用執照者，應提出主管建築機關或
    鄉（鎮、市、區）公所之證明文件或實施建築管理前有關該建物之左列文件之一
    ，....。土地登記規則第七十三條第一項第二款、第二項定有明文。是非起造人
    欲辦理建物所有權第一次登記，得提出使用執照、建物測量成果圖及移轉契約書
    申請辦理，但如係在實施建築管理前建造之建物，而無使用執照者，則得提出主
    管建築機關或鄉（鎮、市、區）公所之證明文件以代替使用執照。又法院審理債
    權人請求債務人辦理房屋之保存登記事件，應就該房屋是否為合法建物，能否辦
    理保存登記之事實，調查認定。最高法院六十八年度第一次民事庭庭推總會議附
    帶決議可資參照。本件上訴人主張系爭房屋係向上訴人所購買，惟該房屋因故未
    辦理保存登記，致迄未辦理所有權移轉登記之事實，已據其出買賣契約書為證，
    是上訴人此部份之主張堪信為真。惟系爭房屋因尚未辦理建物所有權第一次登記
    ，故上訴人欲請求被上訴人辦理移轉登記前，尚須先辦理保存登記，而依上訴人
    所稱系爭房屋係在建築管理辦法公佈前完成，並提出都市計劃區域外證明為證，
    ，惟上訴人對該證明並無法提出原本或正本以供本院核對，而該證明上雖有註明
    「建築管理辦法公佈前完成證明」但該等字樣又與其他字樣之字體不一，且依該
    證明書上所記是興建「新建二樓房屋」，與上訴人所主張之本件系爭房屋為三層
    樓樓房不同，此有照片附卷足憑，是不僅無法證明該證明書係屬真正，且該證明
    書上所記載興建之房屋是否即為上訴人現今所主張之房屋亦不得而知，而依高雄
    縣政府建設局表示：「依房屋稅籍證明，坐落大寮鄉○○村○○○路一九三號房
    屋，第壹層面積三六點八平方公尺，第貳層面積四六點八平方公尺加強磚造，六
    十五年六月起課，另第壹層面積二十點八平方公尺，及另三層面積五０平方公尺
    ，為七十一年及六十八年起課為屬實施都市計劃以外地區建築管理辦法，六十二
    年十二月二十四日以後興建建築物，應依法申請建築執照，台端申請核發合法房
    屋證明未便照准。」此有該局八十八年七月七日八八建局管字第二二一八九號函
    可稽。是依此函可認系爭房屋係於六十二年十二月二十四日以後所建，則依前揭
    法條規定，欲辦理建物所有權第一次登記即需備妥使用執照及建物測量成果圖，
    惟系爭房屋並無使用執照及建築執照，又未經測量，且無合法房屋之證明，是依
    上開說明，上訴人既未能證明系爭房屋是否為合法房屋，則系爭房屋即無法辦理
    建物所有權第一次登記，是上訴人所請，即無所據。
四、再上訴人又稱系爭房屋之兩旁均係合法房屋，且該地號上之房屋均為被上訴人同
    一時間所建，亦足證系爭房屋為合法房屋云云，雖已據其提出土地登記謄本十紙
    、建物登記謄本、高雄縣土地登記簿各二紙為證，但依上訴人所提出之建物登記
    謄本可知，有關該地號上之建號六二號及七七號之房屋之總登記發生日期均在六
    十五年七月三十日，係在六十二年十二月十四日以後興建，並非在建築管理辦法
    公佈前所興建，而縱該地號上之房屋均係被上訴人在同一時間所建，亦不足證明
    所有房屋即均係經合法程序申請所興建，是上訴人據此主張系爭房屋係合法房屋
    ，亦無可採。
五、綜上所述，上訴人既未能證明系爭房屋為合法房屋，已如前述，則系爭房屋即無
    法辦理建物所有權第一次登記。故而，上訴人起訴請求被上訴人將系爭房屋之所
    有權移轉登記於上訴人，即無理由，不應准許。原審據此為上訴人敗訴之判決，
    並無違誤，上訴人上訴意旨，仍執前詞，指摘原判決不當，請求廢棄改判云云，
    即無理由，應予駁回。
六、據上論結，本件上訴為無理由，依民事訴訟法第四百三十六條之一第三項、第四
    百六十三條、第四百四十九條第一項、第三百八十五條第一項前段、第七十八條
    ，判決如主文。
中      華      民      國    八十九    年      四      月      六      日
                              臺灣高雄地方法院民事第五庭
~B審判長法官  楊國祥
~B法      官  張桂美
~B法      官  張維君
右為正本係照原本作成。
本判決不得上訴。
中      華      民      國    八十九    年      四      月      六      日
~B法院書記官  周祺雯


司法院資訊處製作；財團法人民間司法改革基金會備份。
